臺灣高等法院刑事裁定
110年度毒抗字第82號
抗  告  人  
即  被  告  李佳駿



上列抗告人因違反毒品危害防制條例案件，不服臺灣臺北地方法
院中華民國109年12月17日裁定（109年度毒聲字第388號），提
起抗告，本院裁定如下：
    主  文
抗告駁回。                                              
    理  由
一、原裁定意旨略以：抗告人即被告甲○○基於施用第二級毒品甲
    基安非他命之犯意，於民國109年9月18日晚間8時許，在新
    北市○○區○○路00巷00弄00號5樓住處內，以將甲基安非他命
    放置於玻璃球內燒烤吸食所生煙霧之方式，施用第二級毒品
    甲基安非他命1次等情，業據被告於警詢、偵查中供述明確
    ，並有新北市政府警察局查獲毒品案件尿液檢體監管紀錄表
    、台灣檢驗科技股份有限公司109年10月7日出具之濫用藥物
    檢驗報告各1份在卷可稽，足認被告施用第二級毒品之犯行
    無訛。又被告前因施用毒品案件，經檢察官為附命戒癮治療
    之緩起訴處分確定，嗣於105年2月1日至107年1月31日緩起
    訴期間內未完成應履行必要命令，經檢察官撤銷該緩起訴處
    分，嗣後即未再接受觀察、勒戒或強制戒治之處遇等情，有
    本院被告前案紀錄表可證，被告未完成附命緩起訴處分之戒
    癮治療，即不得認其事實上已接受等同「觀察、勒戒或強制
    戒治」執行完畢釋放之處遇。被告於犯本案施用第二級毒品
    罪前之3年，俱未接受觀察、勒戒或強制戒治之處遇，應令
    被告入勒戒處所觀察、勒戒。爰依毒品危害防制條例第20條
    第1項，裁定被告應送勒戒處所觀察、勒戒，其期間不得逾2
    月等語。
二、抗告意旨略以：因其是家中經濟支柱，家中有2名幼子（一
    名國小一年級，一名幼幼班），妻子為家管，完全無經濟收
    入，近期岳父因車禍大腿骨開刀，行動不便，都需有人接送
    復健和醫院回診，懇請給一次改過機會，用戒癮治療代替觀
    察勒戒，來使家中都能有人照料云云。
三、按犯毒品危害防制條例第10條之罪者，檢察官應聲請法院裁
    定，或少年法院（地方法院少年法庭）應先裁定，令被告或
    少年入勒戒處所觀察、勒戒，其期間不得逾2月，毒品危害
    防制條例第20條第1項定有明文。次按毒品危害防制條例對
    於進入司法程序之戒癮治療方式，係採取「觀察、勒戒或強
    制戒治」及「附命完成戒癮治療之緩起訴處分」（下稱「附
    命緩起訴」）雙軌制，其目的同在給予施用毒品者戒毒自新
    機會。是以，被告既同意參加「戒癮治療」，並由檢察官採
    行「附命緩起訴」方式，且完成「附命緩起訴」所採用之戒
    癮治療完畢，自毋庸復行採取「觀察、勒戒或強制戒治」方
    式，重啟戒除毒癮以代替刑罰之處遇程序。是被告如完成「
    附命緩起訴」之戒癮治療，事實上已接受等同「觀察、勒戒
    或強制戒治」執行完畢釋放之處遇，如於「3年」內，再犯
    施用第一級或第二級毒品罪，顯現其再犯率甚高，原規劃之
    「附命緩起訴」完成戒癮治療制度功能無法發揮成效，已無
    再次接受「觀察、勒戒或強制戒治」處遇之必要，自應依該
    條例第23條第2項規定之相同法理，逕行追訴，而無再依該
    條例第20條第1項重行聲請觀察、勒戒或強制戒治之必要。
    又被告施用第一級或第二級毒品罪，經裁定觀察、勒戒或強
    制戒治程序者，係以「觀察、勒戒或強制戒治」執行完畢釋
    放後，起算上開「3年」內再犯之期間，則被告係經「附命
    緩起訴」，依同一法理，應以經「附命緩起訴」並完成戒癮
    治療後，而非以「附命緩起訴」確定之日，起算該「3年」
    內再犯之期間（最高法院109年度台非字第76號判決意旨參
    照）。準此，倘被告未完成「附命緩起訴」之戒癮治療，應
    認事實上並未接受等同「觀察、勒戒或強制戒治」執行完畢
    釋放之處遇。
四、經查：
㈠、被告於前揭時、地，施用第二級毒品甲基安非他命之事實，
    業據被告於警詢及偵查中均坦承不諱，且將被告所採集之尿
    液送驗後，結果呈安非他命、甲基安非他命之陽性反應等情
    ，有新北市政府警察局查獲毒品案件尿液檢體監管紀錄表、
    台灣檢驗科技股份有限公司109年10月7日出具之濫用藥物檢
    驗報告、台灣尖端先進生技醫藥股份有限公司109年11月6日
    出具之毒品證物鑑定分析報告各1份在卷可稽（見毒偵卷第4
    7頁、第48頁、第53至54頁），並有扣案之第二級毒品甲基
    安非他命（毛重0.52公克）、施用毒品器具鼻管1支可佐，
    足徵被告上開任意性之自白與事實相符，本件被告上開施用
    第二級毒品甲基安非他命之犯行，堪以認定。又被告前因施
    用毒品案件，經檢察官為附命戒癮治療之緩起訴處分確定，
    惟其於105年2月1日至107年1月31日緩起訴期間內未完成應
    履行必要命令，在療程中又施用毒品，後經檢察官撤銷該緩
    起訴處分，嗣後其即未再接受觀察、勒戒或強制戒治之處遇
    等情，有本院被告前案紀錄表、被告109年9月20日訊問筆錄
    在卷可查，則被告雖曾受附命完成戒癮治療之緩起訴處分，
    惟以「履行未完成」結案，揆諸前揭說明，無從認其事實上
    已接受等同「觀察、勒戒或強制戒治」執行完畢釋放之處遇
    。復被告於犯本案施用第二級毒品罪前之3年，俱未接受觀
    察、勒戒或強制戒治之處遇，是原審詳查後依檢察官聲請裁
    定被告應送勒戒處所觀察、勒戒，經核並無違法或不當。
㈡、抗告意旨雖以其是家中經濟支柱，家中有2名幼子，妻子為家
    管無收入，近期需接送岳父復健和回診，而請求用戒癮治療
    代替觀察勒戒云云，惟按97年4月30日修正公布之毒品危害
    防制條例第24條第1項，採行「觀察勒戒」與「緩起訴之戒
    癮治療」並行之雙軌模式；上開立法政策既係以併行之雙軌
    模式，應認有賦與檢察官依裁量行使之職權，亦即戒癮治療
    係檢察官就符合緩起訴處分之被告，依行政院所頒之認定標
    準，選擇實施對象、內容、方式與執行之醫療機構，於緩起
    訴處分時，為附命完成戒癮治療之處分，故是否給予行為人
    為附命完成戒癮之緩起訴處分，屬立法者給予檢察官之職權
    。又毒品危害防制條例規定之觀察、勒戒處分係屬強行規定
    ，倘有施用毒品之行為，除檢察官審酌個案情形，依同條例
    第24條第1項為附完成戒癮治療之緩起訴處分，可排除適用
    外，凡經檢察官聲請，法院僅得依法裁定令入勒戒處所觀察
    、勒戒，尚無自由斟酌以其他方式替代之權。況且毒品危害
    防制條例第20條第1項至第3項之觀察、勒戒規定，係針對施
    用毒品者所設預防、矯正之保安處分，目的在斷絕施用毒品
    之身癮及心癮，屬強制規定，為刑罰之補充制度，兼具刑罰
    不可替代之教化治療作用，尚無因施用毒品者之主觀上個人
    或家庭因素而免予執行之理。基此，本件檢察官並未為附命
    完成戒癮治療之緩起訴處分，而係聲請法院裁定觀察、勒戒
    ，核屬其職權之行使，法院並無自由斟酌以其他方式替代，
    亦無因被告之個人或家庭因素而由法院逕准其以其他方式替
    代觀察、勒戒執行之餘地。至被告稱其是家中經濟支柱，有
    2名幼子，妻子無收入及其需接送岳父復健和回診部分，均
    屬其家庭、個人因素事項，並非審酌應否為觀察勒戒之考量
    事項，故抗告意旨請求用戒癮治療代替觀察勒戒云云，尚難
    憑採。
五、綜上，原裁定以被告確有開施用第二級毒品甲基安非他命之
    犯行，而依檢察官聲請，裁定令被告入勒戒處所觀察、勒戒
    ，核其認事用法，並無違誤，被告執前詞提起本件抗告，為
    無理由，應予駁回。
據上論斷，應依刑事訴訟法第412條，裁定如主文。
中　　華　　民　　國　　110 　年　　1 　　月　　26　　日
     　　　　　　 刑事第十六庭  審判長法　官  葉騰瑞
                                      法　官  莊明彰
                                      法　官  廖紋妤
以上正本證明與原本無異。
不得再抗告。
                                      書記官  江珮菱
中　　華　　民　　國　　110 　年　　1 　　月　　27　　日